【裁判字號】    94,訴,320
【裁判日期】    950221
【裁判案由】    損害賠償
【裁判全文】
臺灣雲林地方法院民事判決               94年度訴字第320號
原      告  乙○○
訴訟代理人  丙○○
被      告  甲○○
訴訟代理人  丁○○
上列當事人間請求損害賠償事件，本院於民國94年10月4日言詞
辯論終結，判決如下：
    主  文
原告之訴及假執行之聲請均駁回。
訴訟費用由原告負擔。
    事實及理由
一、按訴狀送達後，原告不得將原訴變更或追加他訴，但擴張應
    受判決事項之聲明，得續行無礙，民事訴訟法第255 條第1
    項第3 款定有明文。本件原告原起訴請求被告應給付其新台
    幣（下同）1,252,896 元，及自起訴狀繕本送達之翌日起至
    清償日止，按年息百分之5 計算之利息。嗣經原告擴張其原
    請求金額，主張被告應給付原告3,398,396 元（原告書狀誤
    載為4,378,396 元），及自起訴狀繕本送達之翌日起至清償
    日止，按年息百分之5 計算之利息。揆諸前揭法律規定，自
    屬有據，合先敘明。
二、原告主張：被告於民國93年8 月14日下午五時，駕駛車牌號
    碼RO-6229 號自小客車，沿省道台三線由南往北方向行駛，
    途經該路段與雲林縣古坑鄉○○村○○○道路之設有閃光黃
    燈號誌路口，適有原告騎乘車牌號碼LBR-110 號重型機車沿
    該產業道路由東往西方向駛來，亦欲直行穿越該路口，然被
    告未注意行經閃光黃燈號誌路口時，應減速接近，注意安全
    ，小心通過，竟貿然通過此路口，以致撞及原告騎乘之機車
    ，致原告受有創傷性氣胸併肋骨骨折7 根、蜘蛛網膜下出血
    之傷害，並因而受有下列損害：(一)原告為治療前開所受傷害
    ，共計支出醫療費用合計85,200元。(二)機車因此受損，支出
    修理費用2,350 元。(三)原告受傷後，曾陸續至國立臺灣大學
    醫學院附設醫院雲林醫院（下稱台大醫院雲林分院）、嘉義
    榮民醫院、行政院衛生署嘉義醫院（下稱嘉義醫院）進行復
    健及複診之次數分別為18次、10次、11次，每次往返之交通
    費分別為3,600 元、6,000 元、6,600 元，除此以外，尚至
    高雄市盧家國術館進行民俗療法3 次，往返之交通費為6,00
    0 元，共計支出交通費22,200元。(四)原告受傷後無法自理生
    活長達17個月，此段期間由原告家人看護，以一個月60,000
    元計算，共計有看護費用102 萬元之損失。(五)原告車禍前身
    體硬朗，每天仍有能力從事農務工作，以種植柳丁、竹筍為
    業，然因本件事故致身體虛弱而終身無法工作，以每個月基
    本工資15,840元，原告平均餘命尚有11.83 年計算，勞動能
    力損失共計2,248,646 元。(六)原告因本件車禍所受之前述身
    體傷害，造成精神上極大痛苦，至今尚在復健回診中，且因
    受傷遭勞工保險局取消資格，使原告大受打擊，況被告於肇
    事後意圖卸責避不處理，使原告更加痛苦，受有精神上之損
    害100 萬元。被告之駕駛行為既有上述過失而造成原告受傷
    ，被告自應賠償原告前述損害扣除原告領取強制責任保險金
    98萬元後之金額，爰依侵權行為之法律關係提起本訴。
    並聲明：(一)被告應給付原告3,398,396 元，及自起訴狀繕本
    送達翌日起至清償日止，按週年利率百分之五計算之利息。
    (二)願供擔保請准宣告假執行。
二、被告方面：被告確有未注意閃光黃燈號誌貿然通過交岔路口
    之過失，以致撞傷原告，然原告未注意閃光紅燈號誌而通過
    路口，對其損害之發生亦有過失。此外，除機車修理費用、
    扣除健保給付之自費醫療費用及至台大醫院雲林分院、嘉義
    榮民醫院、嘉義醫院之交通費，確屬必要，被告對數額不爭
    執以外，原告其餘所舉之高雄市盧家國術館往返交通費、工
    作能力損失、每個月6 萬元之看護費用及精神上損害，均非
    必要且金額均屬過高。
    並聲明：(一)原告之訴駁回。(二)如受不利判決，願供擔保請准
    宣告免為假執行。
三、兩造不爭執之事實：
  (一)被告於前揭時地駕駛車牌號碼RO－6229號自小客車，因未注
    意行經閃光黃燈號誌路口時，應減速接近，注意安全，小心
    通過，竟貿然通過，以致撞及原告騎乘之機車，致原告受有
    創傷性氣胸併肋骨骨折7 根、蜘蛛網膜下出血之傷害。嗣經
    本院94年度六交簡字第35號以過失傷害罪判處被告拘役50日
    並得易科罰金確定。
  (二)原告支出之自付醫療費用、機車修理費及至各大醫院之交通
    費用核屬必要且合理。
四、本件兩造爭執之處在於：(一)原告主張之各項損害是否必要？
    實際損害數額為何？(二)被告可否主張過失相抵？
五、按因故意或過失不法侵害他人之權利者，負損害賠償責任。
    不法侵害他人之身體或健康者，對於被害人因此喪失或減少
    勞動能力或增加生活上之需要時，應負損害賠償責任。不法
    侵害他人之身體、健康、名譽、自由、信用、隱私、貞操，
    或不法侵害其他人格法益而情節重大者，被害人雖非財產上
    之損害，亦得請求賠償相當之金額。民法第184條第1項前段
    、第193條第1項及第195條第1項前段分別定有明文。被告既
    因過失駕駛動力車輛之行為，侵害原告之身體，為兩造所不
    爭，已如前述，則原告之傷害與被告之過失間自有因果關係
    存在，至堪認定，則原告主張被告應就原告所受損害負損害
    賠償責任，自屬有據。
六、茲就原告請求之賠償金額，逐項審酌如下：
    (一)醫療費用：
      原告主張其自93年8月14日受傷後，先至台大醫院雲林分
      院急診並住院治療，迄93年8月18日再由該院轉診至嘉義
      榮民醫院住院治至93年9月1日止，嗣又於同日返回台大醫
      院雲林分院住院治療至93年9月9日出院返家休養，嗣後即
      繼續至前述兩家醫院及嘉義醫院門診及復健治療，共計實
      際支出醫療費用共計20,668元，業據其提出收據為證，並
      為被告所不爭執，堪信屬實，逾此金額之請求，則難准許
      。
    (二)機車修理費：
      按不法毀損他人之物者，被害人得請求賠償其物因毀損所
      減少之價額。而負損害賠償責任者，除法律另有規定或契
      約另有訂定外，應回復他方損害發生前之原狀。債權人得
      請求支付回復原狀所必要之費用，以代回復原狀。民法第
      196條、第213條第1項、第3項分別定有明文。所謂賠償物
      被毀損所減少之價額，得以修復費用為估定標準，但以必
      要者為限，此有最高法院77年第9 次民事庭會議決議可資
      參照。經查，原告騎乘之機車遭被告撞擊後，支出修車費
      用2,350 元等情，業據原告提出收據1 張為證，並有機車
      毀損相片附刑事卷可參，復為被告所不爭，本院認原告此
      部分請求尚屬合理，應予准許。
    (三)就診車資費用：
      原告主張其因傷勢嚴重，行動不便，為至各醫院門診治療
      ，自受傷後共計支出22,200元等語。經查，原告自住院後
      ，至台大醫院雲林分院、嘉義榮民醫院、嘉義醫院進行復
      健及複診之次數分別為18次、10次、11次，每次往返費用
      分別為200 元、600 元、600 元，各支出為3,600 元、6,
      000 元、6,600 元，共計支出16,200元等情，為被告所不
      爭，且經本院核閱原告提出之醫院單據及衡諸原告自古坑
      住宅至前述三家醫院之距離，認原告主張堪認為真實。惟
      查原告未舉證證明其至國術館就診有何醫療上之必要，是
      其另主張至高雄盧家國術館就診支出之車資6,000 元，則
      不應准許。
    (四)看護費用：
      原告主張其因本件車禍受傷後，長達9 個月的時間無法自
      理生活，起居有賴他人照顧，以看護工薪資每個月6 萬元
      計算，原告應支出54萬元之看護費用等語。經查，原告受
      他人照護的時間由病人對疼痛的忍受程度來決定，很怕痛
      的病人可能需要一兩個月的時間，可是對疼痛忍受度比較
      高的病人，可能兩週後就能自理生活等情，有台大醫院雲
      林分院94年7 月20日台大雲分歷字第094003766 號函文可
      參。另查嘉義榮民醫亦函覆本院：原告自93年8 月18日起
      至同年9 月1 日，在該院住院治療，住院期間需要他看護
      等語，有該院94年9 月7 日嘉醫行字第0940005007號函文
      附卷可稽。再參以原告為民國20年11月14日生，受傷時為
      高齡73 歲 之老人，對氣胸及肋骨骨折之疼痛忍受度應屬
      不高，是本院據前開醫院回覆，認原告無法自理生活而必
      須受他人看護之時間為兩個月，亦即自93年8 月14日至93
      年10月14 日 ，應屬合理。原告受傷後雖由其家人照顧，
      並無現實看護費之支付，亦未受支付之請求，然親屬受傷
      ，而由親屬代為照顧被害人之起居，固係出於親情，但親
      屬所付出之勞力，並非不能評價為金錢，只因兩者身分關
      係密切，而免除支付義務，此種基於親屬之恩惠，不能加
      惠於被告，自得認原告受有相當親屬看護費之損害，得向
      被告請求賠償。惟原告自出院後，其居家療養雖需專人在
      旁協助及照護，然已無須如住院期間須由有專業看護人士
      作醫療方面之照護，故此2 類之看護費用自應加以區別，
      住院期間之專業看護費用應以每日1,800 元計算，而出院
      在家休養期間，則依外籍看護工每月固定之費用為20,722
      元（含按最低工資15,840元之薪資每月繳交之就業安
      定基金2,00 0元健保費770 元假日加班四天2,112 元
      ）計算。據此，被告住院日數為25日（自93年8 月14日至
      93年9 月9日 止），應支付看護費用45,000元；在家休養
      日數為36日（自93年9 月10日至93年10月14日），應支付
      看護費用24 ,866 元（30722 ×36÷30＝24866 ，小數點
      以下四捨五入），是被告應給付原告之看護費用合計為69
      ,866 元 （45 000＋24866 ＝69866）。 原告未能舉證證
      明每月看護費用為6 萬元及需看護17個月之事實，是其逾
      前開數額之請求，則非有據，應予駁回。
    (五)工作收入之減少：
      按當事人主張有利於己之事實者，就其事實有舉證之責任
      ，民事訴訟法第277條前段定有明文。所謂舉證係指就爭
      訟事實提出足供法院對其所主張者為有利認定之證據而言
      ，若所舉證據，不能對其爭訟事實為相當之證明，自無從
      認定其主張為真正。又主張法律關係存在之當事人，就該
      法律關係發生所須具備之要件，應先負舉證之責任，原告
      就其主張之事實，不舉證證明者，被告本無須就其抗辯之
      事實，負舉證之責任，縱令被告就其抗辯事實不能舉證，
      或其所舉證據尚有疵累，亦應駁回原告之請求，此為舉證
      責任分擔之原則，最高法院17年度上字第917 號判例參照
      。原告主張本從事耕種柳丁、竹筍，因被告上開行為，致
      其終身喪失勞動能力，而計損失2,248,646 元之情，雖據
      其提出原告所有之雲林縣古坑鄉○○○段295 之40地號土
      地所有權狀1 份、柳丁進貨單數份、統一發票1 紙為證，
      然為被告所否認，且查，前開土地面積為8780平方公尺，
      面積非小，柳丁、竹筍產量應高，以原告當時高齡為73歲
      之年紀，縱使四肢健壯，是否能自任照顧及收受柳丁，已
      有疑問。再觀諸進貨單上之出貨人記載為徐進文，而非原
      告，則應有他人代為柳丁之看顧及買賣，始能完成一定之
      生產量，以達到營利之目的。縱原告確有參與農耕工作，
      然以原告之年紀及體力，其耕作之效能，尚無可得以金錢
      衡量之價值，亦非勞動市場內可資交易之標的，實無從以
      基本工資衡定原告之勞動能力。況原告名下僅有利息所得
      ，尚無申報收入所得之情，有財政部台灣省中區國稅局雲
      林縣分局94年7 月1 日中區國稅雲縣四字第0940011927號
      函附卷可佐，益徵原告主張於案發當時有工作能力之情，
      尚難採信，是原告此部分之請求，礙難准許。
    (六)精神慰撫金部分：
      原告為一名73歲之男性，因騎乘機車而發生本件車禍，足
      見原告受傷前尚可憑一己之力活動自如，身體狀況確屬良
      好。然因本件事故而受有頭部傷害，以致目前雖可以行走
      ，但無法站太久，且尚有頭暈的現象，目前仍繼續門診追
      蹤治療及復健中，對其心理及生理之影響不言可喻，再參
      酌原告目前受子女扶養，除存款利息所得外，尚有不動產
      數筆，而被告除股利及利息所得外，名下亦有不動產數筆
      等情，此經本院依職權向財政部臺灣省中區國稅局雲林縣
      分局、財政部臺灣省南區國稅局民雄稽徵所函查屬實，有
      函文2 份在卷可憑，然依前開所述，本院認原告請求40萬
      元之精神慰撫金，尚屬相當。逾此部分之請求，尚嫌過高
      ，難謂正當，應予駁回。
六、原告所受之各項損害合計為509,084 元（20668 ＋2350＋16
    200 ＋69866 ＋400000＝509084）。然按損害之發生或擴大
    ，被害人與有過失者，法院得減輕賠償金額或免除之，此為
    民法第217 條第1 項所明定。又按閃光紅燈表示停車再開，
    車輛應減速接近，先停於交岔路口前，讓幹線車優先通行後
    認為安全時，方可續行，道路交通標誌標線號誌設置規則第
    211 條第1 項第1 款定有明文。原告雖辯稱：其暫停在肇事
    路口前之農路邊即遭被告撞擊，原告尚未通過肇事路口，自
    無過失責任云云。然查，原告之機車倒地於肇事路口中央，
    該處尚有便帽及機車碎片，而被告之小客車則停置於路口西
    北方之對向車道上，此有道路交通事故現場圖附於刑事卷可
    參，足見原告確在通過肇事路口的一半時與被告相撞，是被
    告於警訊時所述：其行駛至肇事路口前有看見原告，以為原
    告會讓我，沒想到原告騎過來，被告立即向左閃，還是發生
    碰撞等語，應與事實相符。原告行經設有閃光紅燈之交岔路
    口，未停車讓被告之幹線道車先行，貿然搶進肇事路口，以
    致肇事，對其損害之發生，顯然與有過失，被告主張過失相
    抵，於法並無不合，本院審酌原告無視閃光紅燈，未讓被告
    先行，任意穿越路口之過失駕車行為，應係本件肇事主因，
    被告行經設有閃光黃燈號誌之交岔路口，未注意安全，小心
    通過，應係肇事次因，而認被告應負過失責任百分之40。準
    此，原告得向被告請求之損害金額，應依前開比例核減百分
    之60，計為203,634 元（509084×0.4 ＝203634，小數點以
    下四捨五入）。
七、末按保險人依本法規定所為之保險給付，視為被保險人損害
    賠償金額之一部分，被保險人受賠償請求時，得扣除之，新
    修正之強制汽車責任保險法第32條定有明文。經查，本件原
    告所受損害應為203,634 元，已如前述，而本件原告已取得
    汽機車第三人強制責任險保險金98萬元，為兩造所不爭，依
    上開法律規定，原告前述損害金額應扣除已受領之保險給付
    98 萬元，是原告已無損害餘額可請求被告賠償。
八、綜上所述，被告雖過失駕車致原告受傷，使原告受有203,63
    4 元之損害，然扣除原告已領取之98元強制汽車責任保險金
    後，原告已無損害。從而，原告依據侵權行為法律關係，請
    求被告給付3,398,396 元，及自起訴狀繕本送達翌日即94年
    5 月25日起至清償日止，按週年利率百分之五計算之法定遲
    延利息，為無理由，應予駁回。其假執行之聲請亦已失所附
    麗，應一併駁回。
九、訴訟費用之依據：民事訴訟法第78條。
中    華    民    國    95    年    2     月    21    日
                  民事第二庭    法  官  趙思芸
以上正本係照原本作成
如對本判決上訴，須於判決送達後20日內向本院提出上訴狀
中    華    民    國    95    年    2     月    21    日
                                書記官  朱克文


司法院資訊處製作；財團法人民間司法改革基金會備份。
